【裁判字號】    89,重上,543
【裁判日期】    900515
【裁判案由】    履行契約
【裁判全文】
台灣高等法院民事判決  八十九年度重上字第五四三號
      上  訴  人  甲○○
                  陳麗絲
      被 上訴 人  乙○○
      訴訟代理人  陳振財
                  陳添富
右當事人間履行契約事件，上訴人對於中華民國八十九年八月三十一日臺灣板橋地方
法院八十八年度重訴字第四六三號第一審判決提起上訴，本院判決如左：
    主    文
上訴駁回。
第二審訴訟費用由上訴人負擔。
    事    實
甲、上訴人方面：
一、聲明：
  (一)原判決廢棄。
  (二)請判決臺北縣政府核發「台北大學特定區區段徵收開發案」內原河川公有土地坐
    落大漢溪台北縣三峽鎮○○段（）年清查耕地第七八九號以被上訴人名義許可
    使用面積０點二八八０公頃土地之改良救濟金新臺幣 (下同) 一千一百五十二萬
    元，應由上訴人具領。
二、陳述：除與原判決記載相同者茲引用外，補陳略稱：
  (一)鄉村耕作，多循傳統習慣，耕作之讓受，習以為常；而縣政府對於過去河川公地
    之耕作許可，並無限制，而何年何月，由何人耕作，亦未重視。足見上訴人之受
    讓耕作，並無瑕疵。
  (二)本件縣府以事涉民事糾紛，應由法院審斷，在未判決確定前，依法提存，此為行
    政上適當之處理。否則，縣府如認係屬公法上之權責，儘可自行決斷，何必將救
    濟金送請法院提存。
  (三)系爭土地台北縣政府曾於民國 (下同) 七十二年十月核發種植許可書，此項許可
    書屬民法上租賃性質，此與國有財產局將國有土地「放租」或「放領」性質相同
    。至於經濟部之釋示認為係屬「公法上之單方行為」與私法上租賃行為不同，此
    乃學術上或行政理論上之解讀。
  (四)按許可書上記載「不得移轉」，原屬訓示之約定，並非強制規定，其目的在於終
    止或解除租約時，不至橫生枝節。
  (五)本件系爭土地在於「救濟」現仍使用之承租人，突失其耕作之土地，損失重大，
    須為適當之補償，以資「救濟」。被上訴人於棄耕作使用權已歷十餘年，對於系
    爭救濟金已無利害關係。
  (六)事實上自河川公地放租以來，各承租人大部分有讓受行為，縣政府因久不收租金
    或農作物，向不過問，縱現耕者易人，亦因停止過戶，等待徵收，不再另發新許
    可證書，因此，此次台北縣政府辦理發放改良救濟金執行方案中，依該方案「發
    放資格」所載，乃係以「種植許可人而現仍使用者」為對象，如種植許可人早已
    放棄承租耕作，而非「現仍使用者」，即不得承領該項改良救濟金。易言之，如
    經原許可人將種植耕作轉讓予他人，即由「現仍使用者」之他人領取改良救濟金
    ，足見許可書上第四條不得轉讓之限制，從未由台北縣政府據為排除發放改良救
    濟金之藉口。
  (七)系爭土地台北縣政府曾於七十二年十月核發種植許可書，此項許可書屬民法上租
    賃性質，此與國有財產局將國有土地「放租」或「放領」性質相同。至於經濟部
    之釋示認為係屬「公法上之單方行為」與私法上租賃行為不同，此乃學術上或行
    政理論上之解讀。
乙、被上訴人方面：
一、聲明：駁回上訴。
二、陳述：除與原判決記載相同者茲引用外，補陳略稱：
  (一)被上訴人於七十七年三月十日以四十五萬元讓渡與訴外人蘇桱枝及林宏澤，而蘇
    桱枝及林宏澤再讓渡與陳茂雄。陳茂雄再讓渡與上訴人，上述讓渡均未含救懠金
    ，且本案被上訴人係讓渡與蘇桱枝及林宏澤，並未讓渡與上訴人，何來履行契約
    之訴？
  (二)台北縣政府因河川管理上之必要，於民國七九年以北府工水字第一二四六二四
    號函告，河川公地一概不再受理申請，依此上訴人於八十年受讓之權利應屬無效
    。故其發放人仍為被上訴人。
  (三)系爭救濟金為補償原承租人對土地改良開墾付出之心血的代價，故此救濟金領取
    應有特定對象。依民法第二百九十四條第一項第一款規定，應屬不得讓與之債權
    ，又依民法第二百九十五條但書規定，系爭救濟金與被上訴人有不可分離之關係
    ，故系爭救濟金應由被上訴人領取。
    理    由
甲、程序方面：
    按訴狀送達後，上訴人不得將原訴變更或追加他訴，但請求之基礎事實同一者，
    不在此限，民事訴訟法第二百五十五條第一項第二款定有明文。本件上訴人於起
    訴之初，依據契約之法律關係，請求「被上訴人應協同上訴人至台北縣政府具領
    『台北大學特定區區段徵收開發案』內河川公有土地坐落大漢溪台北縣三峽鎮○
    ○○段（）年清查耕地第七八九號、許可使用面積０點二八八０公頃土地改良
    救濟金新臺幣壹仟壹佰伍拾萬元後交付上訴人，或交付國民身分證、印鑑章、印
    鑑證明書予原告由上訴人逕向臺北縣政領取前開土地改良救濟金」。嗣於八十九
    年三月十四日變更前開聲明為「被上訴人應將其對於台北縣政府『台北大學特定
    區區段徵收開發案』內河川公有土地坐落大漢溪台北縣三峽鎮○○○段（）年
    清查耕地第七八九號、許可使用面積０點二八八０公頃土地改良救濟金新臺幣壹
    仟壹佰伍拾貳萬元應由上訴人逕向台北縣政府具領」。再於八十九年七月十三日
    ，依據債權移轉之法律關係，訴請「(一)被上訴人就臺北縣政府核發『台北大學特
    定區區段徵收開發案』內原河川公有土地坐落大漢溪台北縣三峽鎮○○段（）
    年清查耕地第七八九號許可使用面積０點二八八０公頃土地之改良救濟金新臺幣
    一千一百五十二萬元准由原告代理被上訴人逕向臺北縣政府具領。(二)前項改良救
    濟金額領取後歸上訴人所有。」，嗣於本院審理中再更正其聲明為：請求判決臺
    北縣政府核發「台北大學特定區區段徵收開發案」內原河川公有土地坐落大漢溪
    台北縣三峽鎮○○段（）年清查耕地第七八九號以被上訴人名義許可使用面積
    ０點二八八０公頃土地之改良救濟金新臺幣  (下同)一千一百五十二萬元，應由
    上訴人具領。核其歷次所為訴之追加，其請求之基礎事實同一，揆諸首開規定，
    應予准許，合先敘明。
乙、兩造爭執要旨：
一、上訴人主張：被上訴人於七十二年間向台北縣政府承租河川地坐落大漢溪台北縣
    三峽鎮○○○段（）年清查耕地第七八九號、許可使用面積０點二八八０公頃
    （以下簡稱系爭河川公地），原始使用期限自七十二年七月一日起至七十五年六
    月三十日止。被上訴人嗣將該地之使用權讓渡給訴外人陳茂雄，訴外人陳茂雄再
    於八十年一月十四日以一百五十萬元價額，讓渡予上訴人，於讓渡同時，並交付
    本件之種植許可書正本予上訴人，自此即一直由上訴人耕作迄今。上訴人於受讓
    本件耕地許可後，曾向台北縣政府水利局第十工程處報備，並於該局為土地清查
    時，登載現在使用人為上訴人。臺北縣政府就台北大學所需校地，成立「台北大
    學特定區區段徵收開發案」，為補償民眾在公有河川地從事土地改良之心血，發
    放改良救濟金，特訂定「台北縣『台北大學特定區區段徵收案』內原河川公有土
    地，改良救濟金發放執行方案」，資為核發改良救濟金之依據。依該方案「發放
    資格」所載，乃係「凡持有台北縣政府於民國七十六年六月三十日前核發之台北
    縣河川公地種植許可書，並經確認位於本特定區內原河川公地種植許可人而現仍
    使用者」，始可申領該項之河川公地改良救濟金。茲因系爭河川地現由上訴人耕
    作使用，上訴人為求權利保障，遂在本件讓渡的仲介人蘇枝榮引介下找到被上訴
    人，將本件讓渡之事告知被上訴人，被上訴人亦表示同意承擔讓渡書所載出讓人
    義務。嗣後並親到上訴人之女兒的辦公室，由上訴人之女兒書寫載明委託上訴人
    代領本件土地改良救濟金意旨之委託書、拋棄書各乙份，經說明內容並經被上訴
    人同意後，由被上訴人親自於委託人處蓋章、捺指印後，交付上訴人之女兒轉交
    上訴人收執，以為同意承擔讓渡人義務之證明，且按依讓渡書第二條後段所載「
    如政府收回土地、發放土地地上物補償費時，乙方（出讓人）應無條件交與甲方
    （受讓人）。不得刁難拒絕。」，則被上訴人有向縣府領取土地改良救濟金悉數
    交付上訴人之義務。且按依民法第二百九十五條規定「讓與債權時，該債權之擔
    保及其他從屬之權利隨同移轉於受讓人」，被上訴人之系爭公地耕作權已讓渡於
    訴外人蘇桱枝及陳茂雄，再讓渡予上訴人，此等因取得種植使用權（耕作權）而
    獲得之改良救濟金求償權，依上法條意旨，自應一併移轉於受讓人之上訴人，是
    以本件改良救濟金依法屬上訴人所有。詎料，上訴人於八十七年七月初接獲通知
    於同年月七、八日發放本件改救濟金時，即與被上訴人聯繫，請求被上訴人依約
    定提供國民身分證、印鑑章、印鑑證明書予上訴人，以便上訴人領取本件改良救
    濟金，卻為被上訴人所拒，多次催告均置之不理，為此依債權移轉之法律關係，
    訴請被上訴人就臺北縣政府核發「台北大學特定區區段徵收開發案」內原河川公
    有土地坐落大漢溪台北縣三峽鎮○○段（61）年清查耕地第七八九號許可使用面
    積０點二八八０公頃土地之改良救濟金一千一百五十二萬元應由上訴人具領等語
    。
二、被上訴人則以：系爭河川地自始由被上訴人經縣政府許可承租約四、五十年之久
    ，嗣因被上訴人耕作不便，乃於七十七年三月十日讓渡予訴外人蘇桱枝、林宏澤
    承租耕作。依台北縣政府核發土地改良救濟金之原意，係在彌補原土地承租人對
    該土地開墾、改良、種植等所付心血之代價，而並非土地徵收補償費，被上訴人
    對土地改良開墾付出非常大的心血，故系爭救濟金應由被上訴人領取。上訴人女
    兒欺被上訴人年老不識字，隱瞞救濟金發放之事實，以訛騙之方法取得被上訴人
    出具之委託書及拋棄書。再者，上訴人係在八十年間取得系爭河川地之耕作使用
    許可證，而想據以領取救濟金，與規定不符，而想坐享其成，不當得利，是以上
    訴人之訴，為無理由云云，資為抗辯。
乙、得心證之理由：
一、上訴人主張被上訴人於七十二年間取得系爭河川公地之種植使用許可，並經臺北
    縣政府核發北府建四公字第七四八八號臺北縣河川公地種植使用許可書，嗣將該
    使用權讓渡予訴外人陳茂雄，訴外人陳茂雄另於八十年一月十四日以一百五十萬
    元之價額，讓與該河川公地之使用權予上訴人，並交付前開稙植使用許可書，上
    訴人乃耕作迄今之事實，業據提出北府建四公字第七四八八號台北縣河川公地種
    植使用許可書、讓渡書各乙紙、現場照片二幀為證，被上訴人亦自認其於七十七
    年三月十日以四十五萬元讓渡與訴外人蘇桱枝及林宏澤等語，並有其提出之讓渡
    書影本一紙附卷可稽，自堪信為真正。
二、上訴人另主張其於受讓本件耕地許可後，八十六年間，因「台北大學案」甚囂塵
    上，上訴人為求權利保障，遂在本件讓渡的仲介人蘇枝榮引介下找到被上訴人，
    將本件讓渡事告知被上訴人，被上訴人亦表示同意承擔讓渡書所載出讓人義務。
    嗣後並親到上訴人之女兒的辦公室，由上訴人之女兒書寫載明委託上訴人代領本
    件土地改良救濟金意旨之委託書、拋棄書各乙份，經說明內容經被上訴人同意後
    ，由被上訴人親自於委託人處蓋章、捺指印後，交付上訴人之女兒轉交上訴人收
    執之事實，業據提出讓渡書、委託書、拋棄書一紙為證，並據證人許天助證述：
    「．．．是蘇先生帶被上訴人乙○○到公司來，我和上訴人的太太是同事，因為
    上訴人被上訴人之間有買賣的關係，．．．當時上訴人還沒有來，上訴人的太太
    和被上訴人談的，關於那筆土地的買賣，說好後，因為我兩邊都很熟，書面我看
    好後，知道他們有買賣關係，所以就簽名。當時有蘇先生、被上訴人、上訴人之
    太太及女兒、我、同事姓李，共六人在場，我只看書面之內容而已，我沒有從頭
    到尾陪同，因為我有業務，我在的時候，在辦公室的時候，沒有其他的人在場，
    在場的人言詞並沒有語帶恐嚇，或說出對被上訴人有不利的話語，也是蘇先生帶
    被上訴人回去。．．．」、「．．．當時上訴人的太太有向被上訴人說此事及內
    容，說清楚，應該被上訴人是已經瞭解，被上訴人只是表示土地已經賣出去，所
    以要寫拋棄書給他。」等語（見原審八十九年一月十四日言詞辯論筆錄）、證人
    蘇枝榮證稱：「（提示委託書及拋棄書有無看過？）是我帶他（係被上訴人）去
    簽的。河川公地本來要發救濟金，後來不發，我們去抗爭，又說要聲請再統計，
    要本人出來簽聲請書才可以，上訴人本來是向陳茂雄買的，．．．我沒有向他說
    有轉賣出去，我只說要他配合聲請，送去公所那邊，縣政府核准，才會通知，本
    人才可以去領或委託他人去領，希望他領印鑑證明，如果他沒有時間，可以委託
    他人去領。．．．在車上，在簽之前，他說是我的福氣，我說我已經賣給他人，
    到時會包個紅包給他，當時只是聲請，還不知道有錢。拋棄書，在領錢的中間一
    定要拋棄書。我只說要聲請河川公地的救濟金，要先聲請，有讓渡，一定要寫拋
    棄書才可以，拋棄這塊土地，後來開發委員會開會後說不可以，拋棄書也沒有用
    。」、「（當時被上訴人有無明確表示願意把所領取之救濟金的權利讓渡給上訴
    人？）當時我們建議縣政府領錢，用拋棄書及讓渡書、切結書，讓縣政府知道已
    經讓渡給我們，由我們直接去領，但是開會後決定不可以，要原來的聲請人去領
    。拋棄是拋棄原來的權利，委託是委託上訴人去領。」、「（當初有無說請求的
    權利讓渡給上訴人？）當時拋棄由上訴人直接去領，不用轉給我，再由我轉給上
    訴人。當初有明確告知是要把救濟金的權利直接讓給上訴人」、「．．．我說後
    來如果領到錢，要包給他一個紅包，不會讓你吃虧，如果願意就蓋章。」（見原
    審八十九年三月二十一日言詞辯論筆錄）等語明確，足見上訴人之太太、女兒及
    在場之證人蘇枝榮確曾向被上訴人說明臺北縣政府可能發放系爭救濟金暨可能採
    行之程序，並協調被上訴人應出具之文書等，被上訴人雖不識字，惟其可藉由證
    人蘇枝榮之說明，自可瞭解臺北縣政府核發本件救濟金之梗概及上訴人與之協調
    的真意，被上訴人雖自認委託書及拋棄書之真正，辯稱上訴人之女兒騙其年老不
    識字，隱瞞救濟金發放之事實，以訛騙之方法取得被上訴人之委託書及拋棄書云
    云，然被上訴人並未舉證證明之，所辯自不足採，堪信上訴人主張被上訴人同意
    系爭救濟金由上訴人受領乙節為真實。又查，由前揭證人蘇枝榮之證詞僅足證明
    上訴人之太太、女兒及在場之證人蘇枝榮確曾向被上訴人說明臺北縣政府可能發
    放系爭救濟金暨可能採行之程序，並協調被上訴人應出具之文書等情，但無法證
    明上訴人確與被上訴人曾協議由被上訴人承擔上訴人與訴外人陳茂雄間基於讓渡
    契約所生之契約義務，矧被上訴人為一嫗且不識字，縱詳加說明，衡理酌情，豈
    有瞭解所謂契約承擔在法律上之意義之可能，是以上訴人空言主張被上訴人已同
    意承擔上訴人與訴外人陳茂雄間基於讓渡契約所生之契約義務乙節，並未舉證以
    實其說，自難信為真實。
三、被上訴人於八十六年間，在自由意志下決定簽立委託書及拋棄書，惟查，臺北縣
    政府基於「台北大學特定區內公有地原為河川地，經當地民眾數十年來篳路藍縷
    ，從事土地改革成為現今肥沃可供種植農作用地，為補償其多年墾殖心血，比照
    鄰近案例（如：國民學校教師研習會、桃園農業改良場、北部第二高速公路、三
    峽國中等）發放救濟，以鼓勵民眾配合公共建設，順利取得所需用地，以舒緩土
    地徵收之阻力，而利國家整體公共建設之推展」之原因，訂定臺北縣「台北大學
    特定區區段徵收開發案內，原河川公有土地改良救濟金發放執行方案，用以規範
    發放資格、審核程序、發放標準等事項，系爭河川公地可核發之救濟金為一千一
    百五十二萬元，得領取者為被上訴人，領取土地改良救濟金時所需繳驗之文件為
    ：河川公地種植許可書或其他證明文件正本、身分證、印鑑證明書、印鑑章、戶
    籍謄本（現住址與河川公地種植許可書正本或其他證明文件住址不符時檢附）、
    委託書、切結書乙節，業經原審向臺北縣政府函查無訛，有該府八十九年六月二
    十七日八九北府地區字第二三七一０五號函暨檢附臺北縣「台北大學特定區區段
    徵收開發案內，原河川公有土地改良救濟金發放執行方案各乙紙附卷可考，上訴
    人訴請：「被上訴人就臺北縣政府核發『台北大學特定區區段徵收開發案』內原
    河川公有土地坐落大漢溪台北縣三峽鎮○○段（）年清查耕地第七八九號許可
    使用面積０點二八八０公頃土地之改良救濟金一千一百五十二萬元應由上訴人具
    領。」，惟本件為訴訟標的之法律關係，經闡明後，上訴人主張被上訴人之系爭
    公地耕作權已讓渡於訴外人蘇桱枝及陳茂雄，再讓渡予上訴人，此等因取得種植
    使用權（耕作權）而獲得之改良救濟金求償權，依民法第二百九十五條之意旨，
    自應一併移轉於受讓人之上訴人，基於債權移轉之法律關係而取得請求權，訴請
    判令如上聲明。職是，本件為訴訟標的之法律關係為系爭土地改良救濟金之請求
    權。惟查，系爭土地改良救濟金係臺北縣政府為補償在河川公地上之耕作人墾殖
    之心血，所為之救濟，參酌前開臺北縣「台北大學特定區區段徵收開發案內，原
    河川公有土地改良救濟金發放執行方案即明，被上訴人就系爭土地改良救濟之受
    領權利，在臺北政府因本件權利糾紛而提存法院提存所以為清償前，此係公法上
    之權利，應由被上訴人對臺北縣政府聲請，換言之，臺北縣政府對於台北大學所
    需之河川公地核發之改良救濟金係公法上之義務，該救濟金之發放為公法上之程
    序，被上訴人依上訴人之主張既將系爭救濟金之請求權隨系爭河川公地耕作權一
    併移轉予上訴人，則上訴人聲明所指之救濟金請求權，其對象即為發放機關即臺
    北縣政府，而系爭救濟金之請求權或受領權利究屬上訴人或被上訴人所有？臺北
    縣政府是否發放救濟金（核發對象）？等要屬行政機關之權責，於救濟金發放對
    象、金額有疑問時，行政機關本應基於法定權責查明處置，在臺北縣政府未因本
    件救濟金涉及權利爭執而提存於法院提存所以為清償之前，此涉及公法上權利之
    爭執，而非僅係上訴人以兩造間所存之私法上關係，應循行政訴訟程序解決。況
    『依台北縣政府七十二年之台北縣河川公地種植許可書內第四條規定：「使用人
    不得將本許可之河川公地出租或轉讓他人使用，亦不得荒廢河川公地或假名矇請
    許可」，亦經經濟部六十五年六月十六日經  (六十五)水字第一五九一三函示：
    有關河川公地使用許可屬公法上之單方行為，即與雙方立於平等地位之私法上租
    賃行為不同，應屬公法上單方行為即或使用人亦須負擔一定費用，仍屬賦稅或規
    費性質，而非基於租賃而生之對價，故難為租賃關係』等情，亦經台北縣政府於
    九十年三月二十日以九十北府地區自第○七五七一八函覆本院無訛，有該函附卷
    足憑  (見本院卷第一一二頁)。再查，被上訴人於八十六年間並未同意承擔上訴
    人與訴外人陳茂雄間基於讓渡契約所生之契約義務等情，業如前述，其自無負擔
    前開讓渡契約中所約定之協力義務。職是，上訴人依據契約及債權讓與之法律關
    係，訴請「臺北縣政府核發『台北大學特定區區段徵收開發案』內原河川公有土
    地坐落大漢溪台北縣三峽鎮○○段（）年清查耕地第七八九號以被上訴人名義
    許可使用面積０點二八八０公頃土地之改良救濟金一千一百五十二萬元應由上訴
    人具領。」，於法上有未合，為無理由，應予駁回。
四、綜上所述，臺北縣政府對於台北大學所需之河川公地核發之改良救濟金係公法上
    之義務，該救濟金之發放為公法上之程序，被上訴人依上訴人之主張既將系爭救
    濟金之請求權隨系爭河川公地耕作權一併移轉予上訴人，則上訴人聲明所指之救
    濟金請求權，其對象即為發放機關即臺北縣政府，而系爭救濟金之請求權或受領
    權利究屬上訴人或被上訴人所有？臺北縣政府是否發放救濟金（核發對象）？等
    要屬行政機關之權責，於救濟金發放對象、金額有疑問時，行政機關本應基於法
    定權責查明處置，此涉及公法上權利之爭執，應循行政訴訟程序解決，從而上訴
    人依債權移轉之法律關係，訴請臺北縣政府核發「台北大學特定區區段徵收開發
    案」內原河川公有土地坐落大漢溪台北縣三峽鎮○○段（61）年清查耕地第七八
    九號以被上訴人名義許可使用面積０點二八八０公頃土地之改良救濟金一千一百
    五十二萬元應由上訴人具領，於法不合，不應准許。原審因而為上訴人敗訴之判
    決，並無不合。上訴意旨指摘原判決不當，求予廢棄改判，為無理由，應予駁回
    。
五、本件事證已臻明確，兩造其餘攻擊防禦方法及未經援用之證據，於判決結果無影
    響，無一一臚列斟酌之必要，附此敘明。
六、據上論結，本件上訴為無理由，依民事訴訟法第四百四十九條第一項、第七十八
    條，判決如主文。
中      華      民      國    九十      年      五      月      十五    日
                                民事第二庭
                                    審判長法  官  尤  豐  彥
                                          法  官  梁  玉  芬
                                          法  官  魏  麗  娟
右正本係照原本作成。
如不服本判決，應於收受送達後二十日內向本院提出上訴書狀，其未表明上訴理由者
，應於提出上訴後二十日內向本院補提理由書狀（均須按他造當事人之人數附繕本）
上訴時應提出委任律師或具有律師資格之人之委任狀；委任有律師資格者，另應附具
律師及格證書及釋明委任人與受任人有民事訴訟法第四百六十六條之一第一項但書或
第二項（詳附註）所定關係之釋明文書影本。
中      華      民      國    九十      年      五      月      十六    日
                                          書記官  曾  瓊  安
附註：
民事訴訟法第四百六十六條之一（第一項、第二項）：
對於第二審判決上訴，上訴人應委任律師為訴訟代理人。但上訴人或其法定代理人具
有律師資格者，不在此限。
上訴人之配偶、三親等內之血親、二親等內之姻親，或上訴人為法人、中央或地方機
關時，其所屬專任人員具有律師資格並經法院認為適當者，亦得為第三審訴訟代理人
。


司法院資訊處製作；財團法人民間司法改革基金會備份。
